---
title: "Mortalidad infantil base de datos UNICEF"
output: html_document
---

```{r setup, include=FALSE}
knitr::opts_chunk$set(echo = TRUE)
```

IMPORTO BASE DE DATOS

```{r}
#descargo la base de datos de UNICEF
#Luego la importo de la sigueinte manera

Mortalidad_5a9_xpais <- read_excel("Mortality-rate-among-children-and-you-age-5-to-24_2020.xlsx", 
    sheet = "Age 5to9 Country estimates", 
    range = "A15:AG600")
```

CARGO LIBRERIAS

```{r}
library(tidyverse)
library(ggplot2)
library(dplyr)
library(datasets)
library(plotly)
```

VEO SI DEBO HACER CAMBIOS EN LA BASE DE DATOS

```{r}
summary(Mortalidad_5a9_xpais)

#Veo que los años tienen .5 al final asi que intento cambiarlo
names(Mortalidad_5a9_xpais)
names(Mortalidad_5a9_xpais) = c ("ISO.Code", "Pais","Uncertainty.Bounds","1990","1991","1992","1993","1994","1995","1996","1997","1998","1999","2000","2001","2002","2003", "2004","2005","2006","2007"         ,"2008" ,"2009","2010","2011","2012","2013","2014","2015","2016","2017","2018"    ,"2019")

view(Mortalidad_5a9_xpais)
```

AHORA PROBAMOS DEJAR LIMPIA Y ACOMODADA LA BASE DE DATOS

```{r}
#Como la base de datos nos aportaba los datos de la minima, media y maximo buscamos filtrar la base de datos por por el promedio de la mortalidad asi es mas confiable a la hora de analizar los datos. 

Mortalidad_5a9_xpais_Filtrada <-filter(Mortalidad_5a9_xpais, Uncertainty.Bounds == "Median")

#La ponemos en una nueva base de datos ya filtrada. Podemos borrar la variable "Uncertainly.Bounds" ya que solo tiene la observacion "median" puede ser dedundante
Mortalidad_5a9_xpais_Filtrada <- select(Mortalidad_5a9_xpais_Filtrada, !Uncertainty.Bounds)

#Intento reagrupar la base de datos creando un nueva variable que se llame años y este compuesta de todos los años

Mort_Prueba <-gather(data=Mortalidad_5a9_xpais_Filtrada ,key = "years", value = "Media",3:32)

Mort_Prueba$years <- as.Date(Mort_Prueba$years,format = "%Y")
```

PARA UNA MEJOR VISUALIZACION VAMOS A REPRESENTAR LOS DATOS DE LA TABLA EN UN GRAFICO

```{r}
#En primer lugar vamos a realizar un grafico de barras sobre un unico pais, por ejemplo Argentina
#Para eso filtramos la base de datos en los datos de Argentina

Mortalidad_Argentina <- Mort_Prueba %>% 
  filter(Pais == "Argentina")

Mortalidad_Argentina$years <- as.Date(Mortalidad_Argentina$years,format = "%Y")

#Ahora vamos agraficar la tasa de mortalidad para la base de datos "Mortalidad_Argentina"

argentina_graf <- ggplot()+
  geom_bar(data = Mortalidad_Argentina, mapping = aes(x = years, y = Media, fill = Pais), stat = "identity" ) + 
  
  labs(title = "Tasa de mortalidad Argentina",
       subtitle = "1990-2019",
       x = "Años",
       y = "Media",
       caption = "Fuente UNICEF") + 
  
  scale_color_brewer(palette = "Pastel1")

#Lo animamos con la funcion plotly()

ggplotly(argentina_graf)

#Con plotly perdemos algunas leyendas como por ejemplo la de caption.

#Vamos a probar la media por todos los paises

Mort_graf <- ggplot()+
  geom_bar(data = Mort_Prueba, mapping = aes(x = years, y = Media, fill = Pais), stat = "identity" ) + 
  
  labs(title = "Tasa de mortalidad Mundial",
       subtitle = "1990-2019",
       x = "Años",
       y = "Media",
       caption = "Fuente UNICEF") + 
  facet_wrap(~Pais)
  
  scale_color_brewer(palette = "Pastel1")

ggplotly(Mort_graf)

#Se ve mal gg

```

FILTRAMOS LA BASE DE DATOS PARA 1990

```{r}
Mortalidad_1990 <- select(Mortalidad_5a9_xpais_Filtrada, 1:3)
```
FILTRAMOS LA BASE DE DATOS PARA 1993
```{r}
Mortalidad_1993 <- Mort_Prueba %>%
  filter(years == "1993")
```

OBSERVAMOS EN UN AÑO ENTRE PAISES

```{r}
Gra_point <-
  ggplot()+
  geom_point(Mortalidad_1993,mapping =  aes(y= Media, x= Pais), stat = "identity")

ggplotly(Gra_point)
```

FILTRAMOS LA BASE DE DATOS PARA VER SOLO LOS PAISES DE AMERICA LATINA

```{r}
Mortalidad_LATAM <- Mort_Prueba %>% filter(Pais %in% c("Argentina", "Brazil", "Chile", "Uruguay","Venezuela (Bolivarian Republic of)", "Ecuador", "Colombia", "Paraguay", "Peru", "	
Bolivia (Plurinational State of)"))
```

Mapa del mundo pero que no asocia bien la tasa de cada uno de los países
```{r}
M2018 <- Mort_Prueba %>% filter(years==2018) %>% mutate(Media=round(Media,2))

hcmap(
  "custom/world-robinson-lowres", 
  data = M2018,
  name = "Pais", 
  value = "Media",
  borderWidth = 0,
  nullColor = "#d3d3d3") %>%
  hc_colorAxis(
    stops = color_stops(colors = viridisLite::inferno(10, begin = 0.1)),
    type = "logarithmic"
    )
```
Lo mismo pero para LATAM
```{r}
mapa_sudaca <- Mortalidad_LATAM %>% filter(years==1998) %>% mutate(Media=round(Media,2))

hcmap(
  "custom/south-america", 
  data = mapa_sudaca,
  name = "Pais", 
  value = "Media",
  borderWidth = 0,
  nullColor = "#d3d3d3") %>%
  hc_colorAxis(
    stops = color_stops(colors = viridisLite::inferno(10, begin = 0.1)),
    type = "logarithmic"
    )

```

entonces para arreglarlo: 
Nombrar bien los países:
Mortalidad_LATAM <- Mort_Prueba %>% filter(Pais %in% c("Argentina", "Brazil", "Chile", "Uruguay","Venezuela (Bolivarian Republic of)", "Ecuador", "Colombia", "Paraguay", "Peru", "Bolivia (Plurinational State of)"))

y hacer el mapa cambiando los nombres de bolivia y venezuela
```{r}
mapa_sudaca <- Mortalidad_LATAM %>% filter(years==1998) %>% mutate(Media=round(Media,2))

mapa_sudaca[10,2] = "Venezuela"
mapa_sudaca[2,2] = "Bolivia"

hcmap(
  "custom/south-america", 
  data = mapa_sudaca,
  name = "Pais", 
  value = "Media",
  borderWidth = 0,
  nullColor = "#d3d3d3",
  joinBy = c("name","Pais")) %>%
  hc_colorAxis(
    stops = color_stops(colors = viridisLite::inferno(100, begin = 0.1)),
    type = "logarithmic"
    )
```
